【裁判字號】    89,上易,481
【裁判日期】    890418
【裁判案由】    詐欺等
【裁判全文】
臺灣高等法院臺中分院刑事判決                    八十九年度上易字第四八一號
    上  訴  人
    即  自訴人  戊○○
    自訴代理人  甲○○
    被      告  丙○○
    選任辯護人  陳武璋
右上訴人因被告詐欺等案件，不服臺灣台中地方法院八十八年度自字第二二八號中華
民國八十八年八月二十日第一審判決，提起上訴，本院判決如左：
      主  文
上訴駁回。
      理  由
一、自訴意旨略以：被告丙○○係東光紙器股份有限公司（下稱東光公司）之負責人
    。自訴人於民國（下同）七十九年三月間經由被告丙○○告知東光公司將於三年
    內使股票上市，未上市前每年每一千股可發新台幣（下同）一千元之利潤，並在
    股東會提出資產負債表、損益表等相關資料證明公司財物狀況良好，以遊說自訴
    人趁東光公司增資之際投資購買公司股票，自訴人信以為真，從而以每股二十六
    元取得東光公司之特別股股票三萬股。詎料東光公司之股票非旦未上市，亦未發
    給自訴人任何利潤。經自訴人一再查詢，始知東光公司已經撤銷公司登記，致使
    自訴人受有損害，被告明知公司營運狀況不佳仍誘騙自訴人投資，涉有刑法第三
    百三十九條第一項詐欺取財罪嫌。又，被告身為東光公司之負責人，未依據公司
    法及其相關規定為居股東地位之自訴人處理事務，如：召開股東會、調查公司業
    務及財物狀況、查核簿冊文件等，甚至使東光公司於八十六年六月十八日遭經濟
    部撤銷登記，因未善盡其責，致使自訴人受有損害，因認被告另涉有刑法第三百
    四十二第一項背信罪嫌云云。
二、按犯罪事實應依證據認定之，無證據不得推定其犯罪事實；又不能證明犯罪者，
    應諭知無罪之判決，刑事訴訟法第一百五十四條及第三百零一條第一項分別定有
    明文。又告訴人之告訴，係以使被告受刑事訴追為目的，是其陳述是否與事實相
    符，仍應調查其他證據以資審認，最高法院五十二年度台上字第一三○○號判例
    意旨可參，自訴人提起自訴之目的亦同，故不得單憑自訴人之指述，遽予論定被
    告之罪責；又認定不利於被告之事實，須依積極證據，苟積極證據不足為不利於
    被告事實之認定，即應為有利於被告之認定（最高法院三十年上字第八一六號判
  例參照）。另刑法第三百三十九條詐欺罪之成立，以意圖為自己或第三人不法之
    所有，以詐術使人將本人或第三人之物交付，或以詐術得財產上不法利益為構成
    要件。所謂以詐術使人交付財物，必須以該財物之交付，係由於被施用詐術而陷
    於錯誤所致，若行為人使用之方法不能認為詐術，亦不致使人陷於錯誤，交付財
    物者亦非陷於錯誤而交付，即不構成該條之罪。
三、本案經本院審理結果，認被告被訴詐欺犯行係屬不能證明，被訴背信部分因自訴
    人非犯罪直接被害人，依法不得提起自訴，其證據及理由，業據第一審判決書理
    由欄記載甚詳，爰引用之 (如附件)。
四、自訴人上訴意旨略以：(1)被告已承認在七十九年間為增資向股東表示三年內上市
    ，自訴人當時既尚非股東，如非被告單獨向其保證上市，在與被告不熟悉之情形
    下，自訴人焉有投資之理。(2)依被告於偵查中所提資料，東光公司應於八十五年
    間才可能申請上市，被告竟於七十九年間表示三年內上市，自有詐欺之犯行。(3)
    中小企業聯合輔導中心之診斷報告係八十二年所為與七十九年被告是否欺騙自訴
    人無關，且以該內容觀之，東光公司之財務並非極為嚴重，何以惡化至無法存在
    云云。
五、本院查：
 (一)依偵查卷附中小企業聯合輔導中心受經濟部中小企業處委託辦理「中小企業財務
    融通輔導」融資診斷，於八十二年九月二十日、二十一日就東光公司所為之診斷
    報告內容略為：(1)東光公司係於六十三年二月二日創立。資本額為新台幣（以下
    同）一億九千八百萬元。七十九年之營業額為一億四千九百七十四萬二千元、八
    十年之營業額為二億一千七百五十三萬九千元、八十一年之營業額為二億五千三
    百零三萬一千元、八十二年一至八月之營業額為二億二千四百三十三萬元。(2)「
    公司遭遇困難原因」欄記載：公司營運未達規模經濟，以債養債疏於籌謀，終至
    於周轉失靈發生財務危機。(3)「參、產銷情形」載為：東光公司自六十三年以彩
    色鞋盒起家，七十七年因應外在情勢改變，轉型為生產紙製免洗餐具，係台灣第
    一家引進製造，產品本極受消費者肯定，品牌知名度高，對食品衛生改善頗具貢
    獻，但在新加入者競爭和瓜分之下，市場占有率漸被侵蝕，且該公司擁有之專利
    係屬式樣專利易被仿效，無法維持長久競爭優勢。該公司營業狀況自七十八年以
    降五年之營收呈向上趨升狀態，惟未達損益兩平之目標營業額。(4)關於財務融資
    部分記載：舉債過多，長短期資金配置不當，短期償債能力薄弱，淨值因累虧造
    成財務結構不良。公司營收呈波動上揚趨勢，產業應呈榮面，惟擴充過速造成供
    過於求。(5)在總結部分載明：負責人丙○○對前景預估過於樂觀，投資計劃未予
    審慎評估，造成投資過鉅，舉債過多，財務調度不當而以債養債終至票信被列為
    拒絕往來戶，惟紙製餐具等環保產業遠景可期，公司產品品質受顧客肯定，加以
    被告繼續經營意願強烈，具有改善決心，該中心評估後認為該公司重建計劃若能
    強化並確實執行，成效將可漸次顯現等語。是以東光公司成立之歷史、其後之轉
    型發展、相關產品專利權之取得、產品之知名度、轉型發展之前瞻性、融資診斷
    前最近三年營業額、經營不當原因等因素綜合觀之，在刑事法律層次被告經營東
    光公司並無明顯瑕疵存在。
  (二)自訴人稱被告曾向伊保證，東光公司於三年內一定上市云云，遍查全卷並無自訴
    人所指上開事實存在之書面客觀證據存在，且自訴人所舉證人即其前夫己○○於
    本院調查時證稱：當時伊與自訴人婚姻關係仍存在，自訴人之堂兄向伊及自訴人
    表示東光公司有股票可供認購，邀請一同前往了解，被告在接待說明時向彼等表
    示東光公司前景看好，增資至一億九千萬元即可申請上市，且在經濟部第三科認
    識有熟人，可較容易通過審核，而當時股票行情大漲，東光公司股票一股三十元
    ，尚有許多上漲空間，彼等在參觀過公司後決定投資等語，是亦難憑上開證詞謂
    被告有任何保證存在。況任何投資均有其風險存在，且報酬與風險之存在成正比
    例關係，此為公知之經驗法則，亦必為自訴人從事本件投資時所認識。同時上市
    公司之審核除資本額外，尚有其他要件，此類要件之存在與申請公司之營運情形
    有重大之關係，是縱被告極力廣告、推銷東光公司之前景，並以三年上市為東光
    公司努力目標，亦難以此認定被告施用詐術。
六、原審以不能證明被告犯罪，而依刑事訴訟法第三百零一條第一項規定，諭知無罪
    之判決，經核認事用法，並無不合，自訴人上訴意旨認應就被告等予以論罪科刑
    ，而指摘原判決不當，經查為無理由，應予駁回。
七、據上論斷，應依刑事訴訟法第三百七十三條、第三百六十八條，判決如主文。
中      華      民      國    八十九     年      四       月    十八    日
                                  臺灣高等法院臺中分院刑事第四庭
                                        審判長法  官  洪  耀  宗
                                         法  官  吳  重  政
                                              法  官  劉  登  俊
右正本證明與原本無異。
不得上訴
                                              書記官  朱  敏  諄
中      華      民      國    八十九     年      四       月    二十    日
                                                                        Ｑ
台灣台中地方法院刑事判決                          八十八年度自字第二二八號
    自  訴  人  戊○○  住台中縣豐原市○○街一三七巷六號
    被      告  丙○○  男  五十四歲（民國○○○年○月○日生）
                        住台中市○○○街三二號六樓之十八
                        身分證統一編號：Ｚ000000000號
                壬○○  男  五十三歲（民國○○○年○月○○日生）
                        住台中縣清水鎮鎮○○街九四號
                        身分證統一編號：Ｚ000000000號
                辛○○  男  七十四歲（民國○○年○月○日生）
                        住台中市○區○○○街三十二號六樓之十八
               身分證統一編號：Ｚ000000000號
                庚○○  男  五十二歲（民國○○○年○月○○日生）
                        住台中市○區○○路二十號
                        身分證統一編號：Ｚ000000000號
    右四人共同
    選任辯護人  陳武璋  律師
    被      告  乙○○  男  五十七歲（民國○○年○月○○日生）
                        住桃園縣中壢市○○街一三七巷二弄三十六號
                        身分統一編號：Ｚ000000000號
                丁○○  女  四十七歲（民國○○年○○月○日生）
                        住桃園縣平鎮鄉雙連村雙連坡六九之二號
    右二人共同
    選任辯護人  洪贊楊  律師
右列被告等因詐欺等案件，經自訴人提起自訴，及檢察官移送併辦（八十七年偵字第
二四０一七號），本院判決如左：
    主  文
丙○○、壬○○、乙○○、丁○○、蔣耀明、庚○○被訴詐欺部份均無罪。
本件被訴背信部份自訴不受理。
    理  由
壹、無罪部份：
一、自訴意旨略以：被告等係東光紙器股份有限公司（下稱東光公司）之董事或監察
    人，對於東光公司之經營事項均知之甚詳。自訴人於民國（下同）七十九年三月
    間經由被告丙○○告知東光公司將於三年內使股票上市，未上市前每年每一千股
    可發新台幣（下同）一千元之利潤，並在股東會提出資產負債表、損益表等相關
    資料證明公司財物狀況良好，以遊說自訴人趁東光公司增資之際投資購買公司股
    票，自訴人信以為真，從而以每股二十六元取得東光公司之特別股股票三萬股。
    詎料東光公司之股票非旦未上市，亦未發給自訴人任何利潤。經自訴人一再查詢
    ，始知東光公司已經撤銷公司登記，致使自訴人受有損害。被告壬○○、乙○○
    、丁○○均為東光公司之董事，被告辛○○及庚○○則為公司監察人，對於被告
    丙○○施以詐術欺騙自訴人投資等情，自難諉為不知。被告等明知公司營運狀況
    不佳仍誘騙自訴人投資，而認被告等共同涉有刑法第三百三十九條第一項詐欺取
    財罪嫌云云。
二、按犯罪事實應依證據認定之，無證據不得推定其犯罪事實；又不能證明犯罪者，
    應諭知無罪之判決，刑事訴訟法第一百五十四條及第三百零一條第一項分別定有
    明文。又告訴人之告訴，係以使被告受刑事訴追為目的，是其陳述是否與事實相
    符，仍應調查其他證據以資審認，最高法院五十二年度台上字第一三００號判例
    意旨可參，自訴人提起自訴之目的亦同，故不得單憑自訴人之指述，遽予論定被
    告之罪責；又認定不利於被告之事實，須依積極證據，苟積極證據不足為不利於
    被告事實之認定，即應為有利於被告之認定（最高法院三十年上字第八一六號判
    例參照）。另刑法第三百三十九條詐欺罪之成立，以意圖為自己或第三人不法之
    所有，以詐術使人將本人或第三人之物交付，或以詐術得財產上不法利益為構成
    要件。所謂以詐術使人交付財物，必須以該財物之交付，係由於被施用詐術而陷
    於錯誤所致，若行為人使用之方法不能認為詐術，亦不致使人陷於錯誤，交付財
    物者亦非陷於錯誤而交付，即不構成該條之罪。
三、自訴人認被告等涉犯刑法第三百三十九條第一項之罪，無非以自訴人於七十九年
    間持有東光公司股票後，公司股票未上市亦未發放利潤，甚至公司業經經濟部八
    十六年四月九日經（八六）商八六九一六七八五號函命令解散，並經該部同年六
    月十八日經（八六）商八六九二０五七六號函撤銷公司登記在案等情，為其論據
    。訊據被告等均堅決否認有何詐欺犯行，均稱係因看好東光公司發明之紙器免洗
    餐具對環保有益，前景看好方加入公司，斷不可能施以詐騙手段使自訴人加入公
    司。丙○○辯稱：長久以來致力於紙便當盒之研發，獲得多項專利，然因機器之
    開發尚無前例可循，且所費不貲，須靠公司增資方能應付龐大資金需求。八十二
    年間確實有將公司股票上市之打算，詎料同年九月三日因一時財務調度吃緊而變
    成銀行拒絕往來戶，之後仍與公司董監事力圖拯救公司。從目前紙便當盒需求量
    觀察，可知當初丙○○之眼光係正確，惟因資金不足成長緩慢，終至惡性循環而
    使公司遭命令解散，此亦非其所樂見。另外，七十九年間公司召開股東會時，確
    實曾公開對股東們表示公司前景看好，並有自信約三年時間能將股票上市，然並
    非針對自訴人保證。對於公司遭經濟部解散登記之事，直至八十七年間始知悉，
    來不及告知股東等語；乙○○及丁○○辯稱：渠等與自訴人素不相識，又係於七
    十九年三月間與自訴人同時加入公司，至八十二年五月二十三日被選為董事後，
    東光公司旋即於同年九月三日經營陷於停頓狀態，尚未及了解公司實際經營狀況
    ，既然未執行職務，斷無與其他被告有共同詐騙自訴人之理等語；壬○○辯稱：
    僅單純擔任公司董事，未執行職務等語；辛○○辯稱僅擔任監察人之職，並無詐
    騙自訴人之意圖；庚○○則辯稱其加入公司之時間與自訴人相同，又直至八十二
    年五月方擔任公司監察人，並無詐欺之實等語。
四、經查，自訴人確於七十九年間購買東光公司股票，且東光公司發行之股票迄該公
    司遭經經濟部命令解散止，尚未上市或發放利潤等情，業據丙○○到庭陳稱無訛
    ，且有自訴人提出股票影本在卷可稽，信屬實在。本件被告庚○○、乙○○及丁○○均係與自訴人同時加入成為東光公司股東，並於八十二年五月間始擔任公司
    董監事，亦經東光公司董事長即被告丙○○供述詳實，並有東光公司變更登記事
    項卡影本及該公司之股票影本數張附卷可稽，且為自訴人所不爭，被告庚○○、
    乙○○及丁○○既與自訴人同時認股而成為東光公司股東，自訴人之認購股票一
    事顯與被告庚○○、乙○○及丁○○無涉，自訴人亦未指出被告庚○○、乙○○
    及丁○○等於被告考慮認購東光公司股票與否之際有任何施用詐術之事實。又依
    卷附自訴人提出之東光公司股票所載，被告丙○○、壬○○、辛○○係自訴人七
    十九年間加入東光公司前即分為東光公司之董事長、董事及監察人，然東光長久
    以來，為研發紙便當盒貢獻良多，業務亦蒸蒸日上，自訴人購買公司股票後，東
    光公司業績仍有成長，然因債務過鉅，週轉失靈，於八十二年九月三日發生退票
    ，致使公司倒閉之經過，業經被告丙○○供述在卷，核與經濟部中小企業聯合輔
    導中心之診斷報告表示：「東光公司負責人丙○○對前景預估過於樂觀，投資計
    劃未予審慎評估，造成投資過鉅，舉債過多，財務調度不當而以債養債終至票信
    被列為拒絕往來戶」之內容相符，自訴人亦不否認七十九年決定加入東光公司時
    ，被告丙○○曾提出東光公司歷年資產負債表及損益表等相關資料，被告丙○○
    亦供承確曾將上開公司資料於東光公司股東會上出示與股東，並藉此決定增資，
    被告丙○○所出示之東光公司財務報告等資料，均逐年送交國稅局藉以申報稅務
    ，且於經濟部中小企業處委辦中小企業財務融通輔導之診斷期間，亦未對於該東
    光公司之財務報告等資料表示有計載不實之認定，自訴人亦無法舉證證明被告丙○○及其公司董事、監察人即被告壬○○及辛○○於東光公司七十九年度決定增
    資之股東大會上所出示之東光公司相關資料有何不實之情事，而經營商業，盈虧
    本無一定。經營者為供週轉之用，以增資作為手段，亦屬商場常見之事，難謂丙○○在增資之時即存有為自己不法所有之意圖。又遇有經濟不景氣或特殊事故，
    常影響工商界之經營，為眾所周知之事，無人能預見將來經營情況，丙○○為公
    司增資在先，經營不善在後，衡情不致預見將來已經營不善，而為自己不法利益
    ，故意以經營之由詐騙自訴人，否則被告丙○○當可於取得七十九年股東大會後
    所收取之投資金後，即捲款離去，何須陸續經營東光公司，並將所收取之投資金
    額全數用於東光公司轉型及營運之用﹖被告丙○○、壬○○及辛○○雖分任東公
    司之董事長、董事及監察人之職，然被告丙○○基於伊個人對於公司發展及研發
    路線之確信，並佐以東光公司歷年之營運報表等資料，決定採取增資以利東光公
    司可於短期內達成股票上市或發放利潤予股東，被告壬○○、辛○○亦基於上開
    公司歷年資料，而確信公司遠景看好下，對於公司決定增資一案未表示反對，然
    被告丙○○、壬○○及辛○○主觀上均認為東光公司營運尚佳，客觀上東光公司
    於股東大會上所提出之東光公司財務報表等相關資料亦無不實，故難僅以事後東
    光公司之公司登記被撤銷，或未能如期上市股票，即認丙○○、壬○○及辛○○
    等在公司決定增資時即有為自己不法所有之意圖。此外，自訴人指述被告等曾信
    誓旦旦表示公司營運良好，承諾如未上市股票將發放利潤，顯有詐騙意圖云云，
    惟七十九年間被告丙○○在公司正常經營之情況下，提出公司長期及近期之目標
    ，被告壬○○及辛○○等對丙○○之上開目標等報告，亦未提出不同見解，要非
    全屬無據，縱使事後未能依約上市股票或發放利潤，亦非被告丙○○及壬○○、
    辛○○等所能預料，其種種行徑，尚難係詐術之實施。顯見本件係因事後經濟、
    景氣及經營策略等因素致被告丙○○等無法履行股東大會上對東光公司日後目標
    之實現，尚難據此即認被告丙○○、壬○○及辛○○有詐術之意思，又被告乙○○、梁玊珍及庚○○等均與自訴人一同加入東光公司，渠三人並無何施用詐術致
    自訴人陷於錯誤之詐騙情事，已詳如前述，均與詐欺罪之構成要件不合，此外，
    復查無其他積極證據足資證明被告等有何詐欺犯行，既不能證明其犯罪，應為無
    罪之諭知。
貳、自訴不受理部份：
一、自訴意旨略以：被告等身為東光公司之董事或監察人，未依據公司法及其相關規
    定為居股東地位之自訴人處理事務，如：召開股東會、調查公司業務及財物狀況
    、查核簿冊文件等，甚至使東光公司於八十六年六月十八日遭經濟部撤銷登記，
    因未善盡其責，致使自訴人受有損害，因認被告等涉有刑法第三百四十二第一項
    背信罪嫌云云。
二、按犯罪之被害人得提起自訴，刑事訴訟法第三百十九條第一項固定有明文，惟此
    之被害人係指犯罪當時直接之被害人而言。又法人為被害人時，則應由其代表人
    代表該法人提起自訴，合先敘明。又公司與董事間訴訟，除法律另有規定外，由
    監察人代表公司，股東會亦得另選代表公司為訴訟之人，股東會決議，對於監察
    人提起訴訟時，起訴之代表，股東會得於董事外另行選任，公司法第二百十四條
    、第二百二十五條規定甚明，故公司與董事或監察人訴訟，得由股東會選任代表
    公司為訴訟之人。
三、本件自訴人雖自訴被告等涉嫌背信罪，然刑法第三百四十二條之背信罪，須以為
    他人處理事務為前提，所謂為他人云者，係指受他人委任，而為其處理事務而言
    （最高法院四十九年台上字第一五三０號判例可資參照），被告丙○○、壬○○
    、乙○○、梁玊珍、辛○○、庚○○等係分屬東光公司董事或監察人之職位，依
    公司法第一百九十二條第三項及第二百十六條第二項之規定，董事及監察人與公
    司間之關係，為民法之委任關係，足見，被告丙○○、壬○○、乙○○、丁○○
    、辛○○及庚○○係受東光公司之委任，而為東光公司處理事務，被告等並未受
    自訴人之委任，為自訴人處理何事務之可言，從而依自訴人所指，該犯罪直接被
    害者乃東光公司，應由該公司依前開公司法規意旨，選任代表人代表公司提起自
    訴方為適法，自訴人並非本件犯罪之直接被害人，亦未依公司法取得公司代表人
    資格，依法即不得提起自訴，爰依刑事訴訟法第三百三十四條，諭知不受理之判
    決。
據上論斷，應依刑事訴訟法第三百三十四條、第三百四十三條、第三百零一條第一項
，判決如主文。
中    華    民    國      八十八      年      八      月      二十      日
                                      台灣台中地方法院刑事第二庭
                                              法  官  林  靜  芬
右正本證明與原本無異。
如不服本判決，應於判決送達後十日內向本院提出上訴狀，上訴於臺灣高等法院臺中
分院(須附繕本)。
                                              書記官
中    華    民    國      八十八      年      八        月     二十四
 日


司法院資訊處製作；財團法人民間司法改革基金會備份。
